【裁判字號】    99,台上,990
【裁判日期】    990211
【裁判案由】    妨害性自主
【裁判全文】
最高法院刑事判決              九十九年度台上字第九九０號
上  訴  人  甲○○
選任辯護人  李汶哲律師
上列上訴人因妨害性自主案件，不服台灣高等法院高雄分院中華
民國九十七年一月三十一日第二審更審判決（九十六年度上更(一)
字第三五０號，起訴案號：台灣屏東地方法院檢察署九十三年度
偵字第二二四四號），提起上訴，本院判決如下：
    主  文
原判決撤銷，發回台灣高等法院高雄分院。
    理  由
本件原判決撤銷第一審諭知上訴人甲○○無罪之判決，比較行為
時及裁判時法律，適用最有利於上訴人之行為時規定，變更檢察
官起訴書所引刑法第二百二十二條第一項第三款之法條，為同法
第二百二十五條第一項，改判論上訴人以犯乘機性交二罪刑（均
累犯，各處有期徒刑年肆月）；並定其應執行之刑為有期徒刑
伍年拾月及為應強制治療之諭知。固非無見。
惟查：（一）客觀上為法院認定事實及適用法律基礎之證據，雖
已調查而其內容尚未明瞭者，即與未經調查無異，如遽行判決，
仍屬應於審判期日調查之證據而未予調查之違法。又刑法第二百
二十五條第一項乘機性交罪，以對於男女利用其精神、身體障礙
、心智缺陷或其他相類之情形，不能或不知抗拒而為性交為構成
要件。原判決事實認定被害人Ａ女（人別資料詳卷）為輕度智障
，係心智缺陷之人，上訴人基於利用心智缺陷之女子不知抗拒而
與之性交之犯意，乘機對Ａ女性交二次等情，並於理由內說明Ａ
女係輕度智能障礙，領有輕度「智障」身心障礙手冊，有其障礙
手冊影本、高雄市立○○醫院診斷證明書附卷可稽；且有高雄市
立○○醫院民國九十四年十二月二十八日高市○○○字第０九四
０００五五０八號函附精神鑑定書、九十六年十二月十二日高市
○○○字第０九六０００七二一０號函可稽；復參酌證人即社工
人員○○○於第一審之證言、證人即○○○汽車旅館櫃檯服務人
員○○○於警詢時之證詞等證據資料，因認上訴人利用Ａ女心智
缺陷不知抗拒而為性交等由（見原判決第三、四頁，理由貳、二
之(一)、(三)）。然卷查Α女之教育程度係「高職」，有其代號與姓
名對照表可稽（附於警卷密封袋內），學校設有性教育之相關課
程，為週知之事實，則Α女對性交一事，是否因其輕度智能障礙
即不知抗拒，已非無疑；況Ａ女於第一審證稱：「（你知不知道
什麼叫性交？）我知道，就是男女雙方面願意，在意思清楚的情
況下發生性行為，我確實知道性交的意思。」「（你知道什麼是
性器官？）我知道。」「（被告的性器官有無進到你的性器官裡
面？）有。」等語（見第一審卷(二)第八四、八五頁）。如果所證
無訛，則Ａ女對於性交行為，是否因其智能不足致欠缺理解能力
，而有不知抗拒之情形，尚非全無疑義，仍欠明瞭。上情因攸關
上訴人犯罪成立與否，自有調查釐清之必要，原審未予究明，遽
論上訴人以乘機性交罪刑，有調查職責未盡及判決不備理由之違
法。（二）本件上訴人行為時之刑法第九十一條之一之治療處分
，係以犯同法第二百二十一條至第二百二十七條、第二百二十八
條、第二百二十九條、第二百三十條、第二百三十四條之罪為其
前提要件，而屬保安處分之一，自與行為人所犯上開罪名有從屬
關係，乃附隨於行為人所犯罪名始得為之。則該有罪判決主文內
，應於所宣告罪名之下諭知治療處分，方屬合法。原判決認上訴
人所犯刑法第二百二十五條第一項之乘機性交二罪，應予分論併
罰，並經鑑定認應於刑之執行前令入相當處所施以治療。然於主
文欄就其所宣告之該保安處分未於論處上訴人上開二罪罪刑之項
下分別諭知，竟於定其應執行刑後方予宣告，於法亦有未合。以
上或係上訴意旨所指摘，或為本院得依職權調查之事項；且因第
三審法院應以第二審判決所確認之事實為判決基礎，刑事訴訟法
第三百九十四條第一項前段定有明文，原判決上述之違背法令，
有影響於事實之確定者，本院無可據以為裁判，應認仍有撤銷發
回之原因。
據上論結，應依刑事訴訟法第三百九十七條、第四百零一條，判
決如主文。
中    華    民    國  九十九  年    二    月   十一   日
                      最高法院刑事第九庭
                          審判長法官  邵  燕  玲
                                法官  李  伯  道
                                法官  孫  增  同
                                法官  李  英  勇
                                法官  陳  國  文
本件正本證明與原本無異
                                      書  記  官
中    華    民    國  九十九  年    二    月  二十三  日
                                                      K

司法院資訊處製作；財團法人民間司法改革基金會備份。
